【裁判字號】    97,訴,272
【裁判日期】    980116
【裁判案由】    侵權行為損害賠償
【裁判全文】
臺灣花蓮地方法院民事判決               97年度訴字第272號
原      告  甲○○
訴訟代理人  曾泰源律師
被      告  乙○○
上列當事人間請求侵權行為損害賠償事件，本院於民國97年12月
24日言詞辯論終結，判決如下：
    主      文
原告之訴駁回。
訴訟費用由原告負擔。
    事實及理由
一、原告主張：
  (一)原告及訴外人即原告之妻白薇薇在花蓮市○○路○段386之6
    號經營「三番二次」餐廳，因該餐廳廚房後方與被告所有土
    地相鄰，被告認該餐廳之污水排放至其所有上開土地上，經
    與原告夫妻協調無效後，被告即於民國96年8月9日僱請施金
    榮一同載運水泥、空心磚、C型鋼等材料至上開土地，準備
    將該土地架設圍籬，不讓該餐廳人員從廚房後方進出其所有
    土地，嗣於同日下午4時30分許，因被告插在上開土地上方
    之C型鋼尖銳三角鐵片，朝向該餐廳後面，引起原告夫妻不
    滿，而與被告發生口角，原告隨即將插在廚房後門外之C型
    鋼尖銳部分轉向，C型鋼僅稍傾斜，絕未倒地，亦未有何傷
    及被告之處，詎被告竟基於傷害人之故意，另拿取1支C型鋼
    刺向位在餐廳廚房之原告夫妻2人，該C型鋼上之三角鐵片因
    而劃破白薇薇衣服及左邊腹部，致白薇薇受有前腹壁左側開
    放性傷口5公分之傷害。原告見狀為防衛其妻及防止自己受
    到傷害，乃用手抓握該C型鋼，希望將被告之C型鋼奪下，免
    其繼續攻擊原告夫妻，詎料該C型鋼一端之鐵片劃傷原告，
    至於另端有鉤傷被告為原告所不知，惟被告明知原告並無故
    意傷害伊之事實，竟虛構受傷之事實，誣指：「甲○○於95
    年8月9日下午4時於上述時地，基於傷害之犯意，將空心磚
    、C型鋼推倒，該C型鋼刺中其大腿，致其受有右大腿穿刺傷
    1 ×1平方公分之傷害」提出刑事告訴。
  (二)原告於95年9月間收到台灣花蓮地方法院檢察署（下稱花蓮
    地檢署）刑事傳票載明被告，於10月間出席偵查庭時，始知
    被告虛構事實對原告提出傷害告訴一節，斯時被告並找來證
    人施金榮附和其證詞，復於警詢及偵查中，乃至於鈞院刑事
    庭96年度花易字第49號庭訊中，為虛偽不實之陳述，就原告
    如何傷及被告做出偽證，致原告經花蓮地檢署95年偵字第
    4625號聲請以簡易判決處刑，並經鈞院以96年度花易字第49
    號故不採被告及施金榮指證之事實，而另為認定犯罪事實，
    依傷害罪嫌，判處拘役，得易科罰金，因被告所訴本屬誣告
    ，其傷亦非原告故意傷害，幸經台灣高等法院花蓮分院（下
    稱花蓮高分院）法官明察秋毫，始經花蓮高分院以97年度上
    易字第40號判處原告無罪確定。
  (三)被告對原告及其妻就前開紛爭提出傷害誣告，顯係侵害原告
    之名譽權，迄今已纏訟二年以上，且第一審尚因未及細審相
    關證據，而判處徒刑，訴訟過程度日如年，精神上之痛苦實
    難堪言。被告為餐廳之負責人，並為弱勢之原住民，為輔仁
    大學畢業，並有資產，請求精神慰撫金40萬元。爰依民法第
    184條第1項、第195條第1條規定請求。並聲明：被告應給付
    原告40萬元，及自起訴狀繕本送達翌日起至清償日止，按年
    息百分之五計算之利息。
二、被告則以：刑事案件之認定不影響民事案件獨立審判之認定
    。被告於案發日係在自己所有之土地上施工架設空心磚及C
    型鋼，並要灌入水泥固定，俾防堵原告所經營之餐廳將污水
    及排泄物橫流於被告土地上上，屬於在自己之土地上行使權
    利，原告竟在其餐廳廚房內，對著在外施工之被告及工人大
    聲罵三字經，被告及工人原不予理會，惟原告及其妻打開廚
    房後門，侵入被告之土地地界，將被告施作架設剛灌入水泥
    之C型鋼踢倒，C型鋼倒在被告大腿上，致使被告受傷，原告
    顯以強暴脅迫之方法妨害被告行使權利及為傷害犯行。原告
    傷害被告後猶不罷手，見被告要扶正C型鋼，再次越界侵入
    被告土地予以踢倒、扳倒，被告為了正當防衛，扶著該C型
    鋼，詎原告竟更強力對該C型鋼前後搖晃、拉扯，不慎刮傷
    站立於原告身旁之白薇薇腹部，非如原告所指係被告持C型
    鋼刺傷原告夫妻二人，惟刑事庭不查竟採信原告說詞，顯有
    違誤，被告係為防衛其合法利益，所為之必要行為，應屬正
    當防衛，然刑事庭反認定原告之行為係正當防衛，實有失公
    允，原告所訴與事實不符，其起訴顯非有理。原告請求精神
    慰撫金，不僅需索無度，更是於法無據。被告為國中畢業，
    目前無業，無收入等語資為抗辯。並聲明：原告之訴駁回。
三、兩造不爭執之事實：
  (一)被告於96年8月9日下午在自己所有土地上施工架設空心磚及
    C型鋼，並灌入水泥以資固定。原告夫妻在場起爭執。
  (二)兩造互有受傷情形，並經判決在案。
  (三)原告自承將C型鋼尖銳部分轉向、傾斜。
四、得心證理由：本件兩造所爭執之處，應在於：原告主張被告
    誣指原告傷害被告，致原告因而涉訟，侵害原告之名譽權，
    並受有精神上痛苦，依侵權行為之法律關係請求被告給付精
    神慰撫金40萬元，是否有理？茲審酌如下。
五、本件兩造於上開時、地，因故發生爭執，致原告受有左手開
    放性傷口、左胸壁挫傷等傷害，被告受有右大腿穿刺傷1×1
    平方公分之傷害，雙方因而互控傷害，經花蓮地檢署檢察官
    聲請簡易判決處刑（95年度偵字第4625號），本院刑事庭以
    96年度花易字第49號分別判處原告拘役20日，減為拘役10日
    ，得易科罰金，被告處拘役40日，減為拘役20日，得易科罰
    金。嗣經花蓮高分院以97年度上易字第40號撤銷改判原告被
    訴傷害部分無罪確定等情，有檢察官聲請簡易判決處刑書、
    刑事判決足稽（本院卷10至17頁），並經本院依職權調閱上
    開刑事案卷查核屬實，有附於該刑事卷宗內之受傷照片、診
    斷證明書，及證人潘淑貞、施金榮之證詞可證，是上開事實
    應堪信為真實。
六、原告固主張被告明知原告並無故意傷害伊之事實，竟虛構受
    傷之事實，誣指：「甲○○於95年8月9日下午4時於上述時
    地，基於傷害之犯意，將空心磚、C型鋼推倒，該C型鋼刺中
    其大腿，致其受有右大腿穿刺傷1×1平方公分之傷害」提出
    刑事告訴，認被告涉有誣告罪嫌，並舉前開檢察官聲請簡易
    判決處刑書、刑事判決為證。然查：觀諸本件刑事第一、二
    審判決書所載內容，皆認定原告與被告於上開時、地持C型
    鋼互相拉扯之際，該C型鋼另端鐵片刺傷被告右大腿，致被
    告受有1×1平方公分穿刺傷。衡諸一般常情，兩人分持尖銳
    長型鐵器之兩端互相拉扯，一般人均有可能預見會傷害對方
    ，況且本件C型鋼之兩端均有三角鐵片，原告於拉扯該C型鋼
    中，應可預見會刺傷被告之身體，則其竟不違背本意，該C
    型鋼果真刺傷被告之右大腿致受有前開傷害，應認原告確有
    傷害被告之故意。而花蓮高分院另認被告先持C型鋼往餐廳
    廚房刺向白薇薇及原告時，因而劃傷白薇薇左側腹部，對白
    薇薇及原告而言，乃屬不法之侵害，隨即被告又再次持C型
    鋼刺向其2人，則該侵害仍屬現在，尚非過去，是原告出於
    防衛自己及避免其妻再受到侵害，以手抓握該C型鋼，非單
    純報復之反擊行為，因而與被告拉扯之間，致C型鋼另端三
    角鐵片鉤傷被告之右大腿，乃採取有效且必要又無過當之防
    衛行為排除侵害，原告之傷害行為，應符合正當防衛而得阻
    卻其違法性。是本院刑事庭與花蓮高分院認定兩造之行為是
    否該當傷害犯行之差異性，主要在於正當防衛之判斷，本院
    刑事庭並未就原告之行為是否構成正當防衛為論斷，而認原
    告構成傷害行為，花蓮高分院則認為原告反擊行為雖造成被
    告身體受有傷害，但符合正當防衛之阻卻違法事由，在法律
    評價上因欠缺違法性而不予處罰。可見，被告認本件衝突過
    程中因原告之行為而受傷害，並提出診斷證明書為證，對原
    告提出傷害告訴，雖原告最終獲判無罪確定，惟此乃違法性
    評價認定之結果，並非否認原告傷害被告之事實存在。則被
    告基此對原告提出傷害告訴，係本於合理懷疑認遭原告反擊
    所致之傷害，自無虛捏不實情節予以構陷原告。則本件原告
    徒憑花蓮高分院之無罪判決，遽認被告故意虛構不實情節指
    控及證述傷害，侵害其名譽權云云，即屬無據。被告既無原
    告所指之侵權行為，則原告請求精神慰撫金，顯無理由。
七、從而，原告依侵權行為之法律關係請求被告給付精神慰撫金
    40萬元，及自起訴狀繕本送達翌日起至清償日止，按年息百
    分五計算之利息，為無理由，應予駁回。本件事證已臻明確
    ，兩造其餘攻擊防禦方法與舉證，均無礙勝負判斷，爰不一
    一論列，附此敘明。
八、訴訟費用負擔之依據：民事訴訟法第78條。
中    華    民    國    98    年    1     月    16    日
                      臺灣花蓮地方法院民事庭
                          法      官  楊碧惠
以上正本係照原本作成。
如不服本判決，應於送達後20日內，向本院提出上訴狀並表明上
訴理由，如於本判決宣示後送達前提起上訴者，應於判決送達20
日內補提上訴理由書(須附繕本)。
中    華    民    國    98    年    1     月    19    日
                          法院書記官  羅仕健


司法院資訊處製作；財團法人民間司法改革基金會備份。
